【裁判字號】    89,上更(一),66
【裁判日期】    890725
【裁判案由】    租佃爭議
【裁判全文】
臺灣高等法院民事判決  八十九年度上更(一)字第六六號
    上  訴  人    庚○○
                  丁○○
                  己○○
                  辛○○
                  甲○○
                  壬○○
                  戊○○
                  丑○○○
                  癸○○○
                  乙○○
                  丙○○
    共      同
    訴訟代理人    陳文正律師
    被 上訴 人    子○○    住台北市○○○路○段六號十二樓
    訴訟代理人    廖忠信律師
    複 代理 人    周文哲律師
右當事人間租佃權爭議事件，上訴人對於中華民國八十六年十二月三十日台灣桃園地
方法院八十四年度訴字第一一二六號第一審判決提起上訴，經判決後，由最高法院發
回更審，本院判決如左：
    主      文
原判決廢棄。
被上訴人在第一審之訴及假執行之聲請均駁回。
第一、二審及發回前第三審訴訟費用由被上訴人負擔。
    事      實
甲、上訴人方面：
一、聲明：
  (一)原判決廢棄。
  (二)被上訴人在第一審之訴及假執行之聲請均駁回。
二、陳述：除引用原審及本院前審判決所陳部分外，補稱略以：
  (一)所謂耕地之租佃即土地法所稱耕地租用，係指以自任耕作為目的，約定支付地租
    使用他人之農地而言，此觀耕地三七五減租條例第一條及土地法第一百零六條第
    一項之規定自明，亦有最高法院四十四年台上字第六一一號判例可參。又土地法
    第一百零六條一項所稱之耕地租用，係約定支付地租使用他人農地而言，又第二
    項載明前項耕地包括漁、牧地。
  (二)本件坐落桃園縣中壢市○○段五二○、五二○之一號林地（下稱系爭土地，重測
    前合併為埔頂段七八三之四號），於民國（下同）三十七年十二月二十日由巫天
    盡與子○○簽定私有耕地租約時，即應包括在租約範圍內，而得一併使用，其使
    用之方法是以符合土地利用之本質為目的，又因系爭二筆土地於租約定立之初，
    其地貌雜亂、土壤貧脊，砂石環繞，不適耕種，是依土地分類、地目性質，及日
    前之使用狀況，以種植林木、青苗、果樹等林木，而保持其生產力即符合當初使
    用目的之約定，並符合土地利用之本質。觀之該私有耕地租約內容第六條就系爭
    土地並無支付地租或報酬之約定，且第十條亦約定：出租人不得撤佃，經細究其
    租約內容是因系爭二筆林地，於成立租約之初，因屬砂石磐岩之林地無法耕作，
    故依當時法律規範精神自是無償使用，唯其法律關係尚非附帶使用，亦絕非有償
    之租賃關係，因此，就上開租約內容，故屬林地，且因土地性質之故，而未有地
    租及報酬之約定，另依上開租約內容又無附帶使用及有任何解除條件之約定，自
    亦非被上訴人於起訴內容所指「附帶解除條件之使用借貸關係」，故系爭土地使
    用之權源基礎，應本諸當初租賃契約內容及土地性質、地目之編定內容來看，於
    系爭土地上栽種林木及種植林相即認應不違反當初之租約約定。
  (三)系爭土地於被上訴人起訴時，早已編定為建地（住宅用地），是依耕地三七五減
    租條例第十七條第一項第五款及同條第二項規定，被上訴人如欲終止本件耕地租
    賃租約，自應補償上訴人損失，而被上訴人為能順利免除上述補償責任，竟隱瞞
    上開地目已改編之事實，逕以林地性質提起本訴，其不法意圖甚明。故被上訴人
    主張已有合法終止租約並不需任何補償，而提起本件訴訟，請求收回系爭土地，
    上訴人自得依上述規定所定之權利，而有同時履行抗辯之適用。因之，被上訴人
    以起訴狀繕本送達之日為終止本件租約之意思表示，自非合法。且其以租賃關係
    主張終止租約，並以八十九年四月所提答辯狀繕本送達之日起，一個月為終止租
    約之意思表示，據以提出本訴，更非合法，被上訴人請求收回現仍有效登記之系
    爭土地，依前述規定及最初之耕地租約以觀，亦乏根據！
  (四)被上訴人於起訴時主張依民法使用借貸之法律關係，因上開法律關係顯與租賃關
    係不同，而系爭土地，並無約定地租，復無對價，自非租賃關係可比，故依修正
    後之民事訴訟法第二百五十五條第一、二項事由，因被上訴人之主張，屬法律關
    係之明顯變更，自需上訴人之同意，始得為之。且系爭土地原即包括全部租約標
    的在內，並未另有附帶使用之約定，是其法律性質亦非租賃，亦非單純使用借貸
    可擬。故系爭土地應是「耕地三七五租約內所得一併使用之林地」，法律性質應
    屬「無名契約」，自非單純租賃或使用借貸關係可資援引。
乙、被上訴人方面：
一、聲明：上訴駁回。
二、陳述：除引用原審及本院前審判決所陳部分外，補稱略以：
  (一)系爭土地緊鄰河川，地目林，因土地過於貧脊，無法生產農作物，因此當年訂定
    三七五租約時，以該地無償供上訴人等使用而不收租金，僅收取地目為田之另筆
    出租土地之租金，此為上訴人所是認。該約性質上依當事人之真意，應解釋為「
    附解除條件之使用借貸契約」，即以其他案外可供耕作土地繼續承租為條件，如
    無法繼續承租，則解除條件成就，使用借貸契約即行解除並失其效力，上訴人即
    應返還系爭土地。因此本件在其他可工作之土地均已被放領或徵收之情形下，應
    可視為上開解除條件已成就。且主契約（耕地耕作契約）業因放領、徵收而陷於
    給付不能之狀態，應視為原借貸契約已失效。本件主契約既已無效，則附屬契約
    （林地使用借貸契約）亦應依民法第一百一十一條規定視為無效，上訴人等自應
    將土地歸還與被上訴人甚明。
  (二)系爭土地訂有耕地三七五租約，被上訴人於一審起訴時，亦就上訴人未自任耕作
    ，任由系爭土地荒廢之主張，一併以租賃關係為由依耕地三七五減租條例第十六
    條及第十七條第一項第四款之規定，請求上訴人返還系爭土地。倘  鈞院審理後
    認被上訴人所提出附帶解除條件之使用借貸契約之主張為不可採，則依最高法院
    發回意旨認系爭土地非為農、漁、牧之林地而無耕地三七五減租條例之適用，而
    應適用民法普通租賃之規定，則按租賃「未定期限者，各當事人得隨時終止契約
    。」，民法第四百五十條第二項定有明文。本件被上訴人除於八十四年四月二十
    五日於桃園縣中壢市公所耕地租佃委員會調解時，已為終止租約之意思表示，若
      鈞院仍認被上訴人上揭終止契約之意思表示尚非普通租賃之終止契約的意思表
    示，則被上訴人前已另以上訴人於八十九年四月二十一日提呈  鈞院之答辯狀為
    終止契約之意思表示，並以送達日起算，一個月後正式終止契約。職是縱依普通
    租賃法律關係，被上訴人即已為終止契約之意思表示，本件雙方之租賃契約業已
    終止，上訴人亦應將系爭土地返還予被上訴人至明。
  (三)被上訴人於一審已一併以租賃法律關係，請求上訴人返還系爭土地，則被上訴人
    自得依民法一般租賃之規定，於終止契約後請求上訴人返還系爭土地，上訴人辯
    稱被上訴人前揭主張為訴之變更，殊無可採。退步言，縱認為訴之變更，惟二者
    請求權之基礎事實同一，即均為土地租賃，依民事訴訟法第四百十六條第一項之
    規定，毋庸上訴人之同意，而得為訴之追加。
  (四)依最高法院發回意旨，因系爭土地非屬農、漁、牧地之林地，而無耕地三七五減
    租條例之適用，則本件既無三七五減租條例之適用，顯見上訴人以系爭土地已編
    訂為建地，依該條例地十七條第一項第五款之規定以被上訴人應補償損失為由，
    而主張同時履行抗辯，並無理由。倘本件有該條例之適用，依同條例第十六條規
    定被上訴人不自任耕作，任由系爭土地荒廢，則上訴人本得依該規定，請求上訴
    人返還系爭土地，而毋庸為任何補償。另系爭土地地目至今仍為「林」地目，仍
    得繼續為耕地使用，僅使用區分劃為住宅區而已，核與耕地三七五減租條例第十
    七條第一項第五款規定係指地目改為建地者並不相同。
    理      由
一、被上訴人起訴主張：系爭土地為伊所有，伊於三十七年十二月二十日將系爭土地
    及其所有之其他多筆農地，與上訴人之被繼承人即訴外人巫古、巫騫暨巫天盡等
    三人（下稱巫古等三人）簽訂耕地三七五租約，附帶同意巫古等三人得無償使用
    系爭土地。嗣巫古等三人死亡，巫古承租權由上訴人戊○○、乙○○、癸○○○
    、庚○○繼承；巫騫承租權由上訴人丁○○、己○○、辛○○繼承；巫天盡部分
    由上訴人甲○○、丙○○、壬○○、丑○○○繼承。詎上訴人取得系爭土地租賃
    權後，竟未在該地上自任耕作反任由訴外人王樹榮、黃昭湖等人在系爭土地搭建
    豬舍、停車場或供人傾倒垃圾、廢土之用，顯違耕地三七五減租條例第十六條及
    第十七條第一項第四款規定，伊自得收回系爭土地或終止該耕地三七五租約。又
    伊同意借貸系爭土地與上訴人無償使用，係以其他可供耕作之農地繼續出租為條
    件，茲上開耕地三七五租約所載之標的物除系爭土地外，其餘農地既經放領與上
    訴人，或由政府徵收列為中壢工業區用地，則兩造間就系爭土地之使用借貸關係
    ，已因該農地之租賃關係消滅，視為解除條件成就而失其效力，上訴人自應將系
    爭土地返還與伊等情，伊已向桃園縣中壢市公所及該縣政府申請調解、調處不成
    立，爰求為命上訴人返還系爭土地與伊之判決。上訴人則以：伊之被繼承人巫古
    等三人向被上訴人承租之土地包括系爭土地在內，該契約並無約定以其他農地經
    放領或徵收作為借用該林地之解除條件，復因系爭土地屬不適合耕作之貧瘠林地
    ，依法不得收取租金，始約由伊等無償使用，該土地由伊租用應無耕地三七五減
    租條例之適用。且伊確有於系爭土地上耕作，種植樹林、竹林、香蕉、芭樂等青
    苗植物。至訴外人王樹榮等人不法占用系爭土地一節，伊已於八十三年間提出竊
    佔告訴，並由檢察官以王樹榮等人占用該土地係經被上訴人之土地管理人簡春鎰
    同意而為不起訴處分在案，該不可歸責於伊之事由致遭他人占用土地之行為，被
    上訴人亦不得據以終止租約，若要收回系爭土地，自當給付伊相當之補償金等語
    ，資為抗辯。
二、被上訴人主張：系爭土地及重測前坐落桃園縣中壢鎮○○段第一二○－內、一六
    三－內、一六三－一、一六三－二、一六四、一六四－一、一六四－二及埔頂段
    第七八三－一○號土地，原均屬伊所有，伊前與已故巫古、巫騫、巫天盡訂立耕
    地三七五租約，約定將上開土地出租予彼三人耕作，巫古、巫騫、巫天盡均已死
    亡，上訴人等為巫古等三人之繼承人，此有土地登記簿謄本、私有耕地租約、戶
    籍謄本在卷可稽（見原審卷一第三四至三六頁、六二至七七頁、一○四、一○五
    、一一一、一一三、一二一至一二四頁、一三九至一五四頁、本院前審卷第三八
    至四○頁），並為兩造所不爭執，被上訴人之主張堪信為真實。
三、被上訴人又主張：上訴人未在系爭土地上自任耕作反任由訴外人王樹榮、黃昭湖
    等人在系爭土地搭建豬舍、停車場或供人傾倒垃圾、廢土之用，顯違耕地三七五
    減租條例第十六條及第十七條第一項第四款規定，伊自得收回系爭土地或終止該
    耕地三七五租約。上訴人則抗辯：系爭土地屬不適合耕作之貧瘠林地，應無耕地
    三七五減租條例之適用。按耕地租用係指以自任耕作為目的，約定支付地租使用
    他人之農地者而言，土地法第一百零六條第一項定有明文，所稱農地參照同條第
    二項之立法精神應包括漁地及牧地在內。承租他人之非農、漁、牧地供耕作之用
    者，既非耕地租用，自無耕地三七五減租條例規定之適用（最高法院八十八年台
    上字第一號判例參照）。查系爭土地二筆為非農、漁、牧地之林地，有上訴人所
    提之土地登記謄本在卷可稽（見本院前審卷第三八、三九頁），復為兩造所不爭
    執，則兩造間就系爭土地之權利義務關係，依上說明，即無耕地三七五減租條例
    規定之適用。被上訴人主張依耕地三七五減租條例第十六條及第十七條第一項第
    四款規定，收回系爭土地或終止該耕地三七五租約，自屬無據。
四、被上訴人另主張：系爭土地地目為「林」，當初簽訂三七五租約時，不收取任何
    租金，應無耕地三七五減租條例規定之適用，當事人契約之真意，實為附解除條
    件之借用契約，其他可供耕作土地均已被放領或徵收，應可視為上開解除條件業
    已成就，系爭土地之使用借貸關係，因而失其效力等語。上訴人則抗辯：兩造並
    無約定以其他農地經放領或徵收作為借用該林地之解除條件。查被上訴人將系爭
    土地及其所有之其他多筆農地，與巫古等三人簽訂耕地三七五租約，自耕地三七
    五租約成立後迄今，上訴人及其等之被繼承人就系爭土地均未支付租金，為兩造
    所不爭執，而系爭土地無耕地三七五條例之適用，亦已詳如前述。惟按租賃契約
    ，係以當事人約定，一方以物租與他方使用收益，他方支付租金而成，故租金為
    租賃契約之重要條件（最高法院五十六年台上字第六七二號、六十四年台上字第
    四二四號判例參照），因而租賃契約未約定租金者，則其契約為無效，然被上訴
    人於與巫古等三人簽訂耕地三七五租約後，即將系爭土地交付予巫古等三人及其
    等之繼承人無償使用，足認兩造知系爭土地之租賃契約無效，而轉換為使用借貸
    而生效力。次查，系爭土地之使用在上開耕地三七五租約並無附帶使用及有任何
    解除條件之記載，此有耕地三七五租約在卷足憑，而被上訴人復未舉證證明兩造
    就系爭土地之使用有以其他土地出租耕作為條件而附帶將系爭土地借貸予承租人
    之約定，足見兩造就系爭土地為單純之使用借貸關係，則在被上訴人未合法終止
    系爭土地之使用借貸關係前，其請求上訴人返還系爭土地，自屬無據。被上訴人
    主張兩造就系爭土地為「附帶解除條件之使用借貸關係」，且解除條件已成就，
    亦不足採。
五、綜上所述，被上訴人主張系爭土地有耕地三七五減租條例規定之適用，兩造就系
    爭土地為「附帶解除條件之使用借貸關係」，解除條件已成就，為不可採。從而
    ，被上訴人本於耕地三七五減租條例第十六條及第十七條第一項第四款規定，及
    解除條件已成就，使用借貸已失其效力，請求上訴人返還系爭土地，為無理由。
    是則原審判命上訴人交還系爭土地予被上訴人，並為假執行之宣告，自有未洽。
    上訴意旨指摘原判決不當，求予廢棄改判，為有理由，自應由本院予以廢棄改判
    如主文第二項所示。
六、本件事證已臻明確，兩造其餘主張陳述及所提之證據，經審酌後認並不影響判決
    結果，爰不一一贅述，附此敘明。
據上論結，本件上訴為有理由，爰為判決如主文。
中      華      民      國    八十九    年      七      月    二十五    日
                            民事第十庭
                                審判長法  官  林  敬  修
                                      法  官  劉  勝  吉
                                      法  官  黃  騰  耀
右正本係照原本作成。
如不服本判決，應於收受送達後二十日內向本院提出上訴書狀，其未表明上訴理由者
，應於提出上訴後二十日內向本院補提理由書狀（均須按他造當事人之人數附繕本）
上訴時應提出委任律師或具有律師資格之人之委任狀；委任有律師資格者，另應附具
律師及格證書及釋明委任人與受任人有民事訴訟法第四百六十六條之一第一項但書或
第二項（詳附註）所定關係之釋明文書影本。
中      華      民      國    八十九    年      七      月    二十七    日
                                      書記官  楊  麗  雪
附註：
民事訴訟法第四百六十六條之一（第一項、第二項）：
對於第二審判決上訴，上訴人應委任律師為訴訟代理人。但上訴人或其法定代理人具
有律師資格者，不在此限。
上訴人之配偶、三親等內之血親、二親等內之姻親，或上訴人為法人、中央或地方機
關時，其所屬專任人員具有律師資格並經法院認為適當者，亦得為第三審訴訟代理人
。


司法院資訊處製作；財團法人民間司法改革基金會備份。
